臺北高等行政法院判決
　　　　　　　　　　　　　　　　　　 95年度訴字第3747號
　　　　　　　　　　　　　　　.
原　　　告　連安電子股份有限公司
代　表　人　甲○○
訴訟代理人　丁○○
　　　　　　邱明洲（會計師）
被　　　告　桃園縣政府稅捐稽徵處
代　表　人　乙○○處長）住同.
訴訟代理人　丙○○
上列當事人間因印花稅事件，原告不服桃園縣政府中華民國95年
9 月19日府法訴字第0950205465號訴願決定，提起行政訴訟。本
院判決如下：
    主  文
訴願決定及原處分除附表(一)序號1、2、20以外部分均撤銷。
訴訟費用由被告負擔。
　　事  實
一、事實概要：緣被告以原告於民國（下同）90年2 月至94年8
    月間與宏展消防器材有限公司等12家公司，訂立承攬合約，
    金額計新臺幣（下同）1 億2,952 萬848 元（未含稅），除
    附表(一)序號20、26等2 本合約外，餘28本合約應貼印花稅票
    計12萬9,515 元，實貼印花稅票7,543 元，貼用不足印花稅
    票計12萬1,972 元。另序號20合約揭下重用印花稅票100 元
    、序號26合約未經註銷印花稅票12元，違反印花稅法第8 條
    、第10條、第11條之規定，遂依同法第23條第1 項及第24條
    第2 項規定，除核定補徵印花稅額12萬2,072 元外，並按漏
    貼稅額處5 倍罰鍰計60萬9,800 元及揭下重用處20倍罰鍰計
    2,000 元（計至百元止）；原告不服，主張所訂立之合約，
    係購買機器設備，並非針對原告公司之需求而特別製作，機
    器放置現場亦無需另外施作工程，並無承攬合約之特徵，申
    請復查，經被告維持原處分，原告仍不服，提起訴願，復遭
    決定駁回，遂提起本件行政訴訟，並於訴訟中撤回關於附表
    (一)序號1 （大園廠消防工程）、序號2 （桃園縣林村整修
    工程）、序號20（白鐵廢水處理槽）部分之訴訟。
二、兩造聲明：
  (一)原告聲明：訴願決定及原處分，除附表(一)序號1 、2 、20以
    外部分，均撤銷。
  (二)被告聲明：駁回原告之訴。
三、兩造之爭點：
　(一)原告主張之理由：
    本件附表27本合約書，係屬買賣動產契約，而非承攬契約的
    事證如下：
      (1)參照最高法院59台上1590號判例：「．．．工作物全部
      　材料，由承攬人供給者，如當事人之意思重在工作物財
        產權之移轉時，乃不失為買賣之一種。」及89年台上83
        1 號判決：「．．．按工作物材料由承攬人供給之工作
        物供給契約，如當事人之意思重在工作物之完成時，不
      　失為承攬契約之一種」之意旨以觀，應以當事人真意及
      　所立契約目的加以認定。若契約內容主要目的，係重在
      　工作的完成，係屬承攬；若重在財產權之移轉，則為買
      　賣。至於付款情形，屬財產權移轉的買賣，其付款通常
      　是機器設備（動產）驗收交付時，付清絕多數的價金；
      　屬工作完成的承攬契約，則依工作完成比例，依約付款
      　。又兼用憑證（契據）涉有買賣與承攬之混合契約時，
      　若勞務服務所占比例極高時，且為達成契約經濟上目的
      　所不可或缺部分，應認承攬性質，此有最高行政法院92
      　年判1734號判決：「理由一、．．．。四、本院按：．
      　．．又對照表註2 所示之契約之履行，勞務提供不僅占
      　有極高之比例，而且為達成契約經濟上目標所不可或缺
      　之部分，應認係承攬與買賣之混合契約，爰依印花稅法
      　第13條第1 項規定，按稅率較高之承攬契據計算稅額，
      　並無矛盾。」意旨可按。
      (2)系爭合約標的物，係「標準化產品」（機器設備）的訂
        購買賣事件，並非特別針對原告的需求所製造的產品，
        此觀諸附表(一)所列27份買賣合約書內容通篇都是機器的
        「買賣」、「買賣總價款」、「交貨方式及日期」等，
        以及卷內相關機器設備的照片即明。
      (3)本件合約書簽約當事人的真意和主要目的，就是購買「
        現成的整台機器設備」，其性質就是把現成的整台機器
        的財產權移轉給原告。於買賣機器設備後，買方原告本
        負有備妥適於安裝環境的提供義務，如水、電等給賣方
        ；賣方另負有安裝和教導機器設備使用的義務。以日常
        生活「安裝標準化流理台」為例，被告認為係屬「買賣
        」性質，無「承攬」性質，因為買方買了標準化（按指
        現成）的流理台，賣方到場祇是純粹安裝流理台設備而
        已。標準化（按指現成）的流理台買賣安裝，既屬「買
        賣」，無「承攬」性質，此無異本件系爭買賣機器安裝
        情形，當事人的真意和主要目的，就是購買「現成（標
        準化）的整台機器設備」，實與印花稅法第5條第4款「
        承攬契據：指一方為他方完成一定工作之契據；如承包
        各種工程契約、承印印刷品契約及代理加工契據等屬之
        。」尚有不同。
      (4)至於系爭合約書中固然訂有諸如：安裝（將機器吊高至
        2 樓的位置定位等，如附表(一)序號6 及10）、配管工程
        或集塵配管（係機器的管路銜接或配管，如附表(一)序號
        5 、7 、18、19）等，係屬機器買賣內容的一部，此參
        照合約書之約定和所附照片，其與承攬性質無關。
      (5)系爭合約書約定之教育訓練，係使機器如何正常使用的
        操作和說明。另機器設備的保固責任，屬買賣物的品質
        擔保，故此等均與承攬之性質無關。系爭機器設備屬較
        精密的設備，故賣方有責任教導買方應如何正確使用乙
        節，並不改變該機器設備的買賣性質，變成承攬性質，
        故被告指摘「系爭契約標的都係屬於較特殊之機械，契
        約上所載之人員教育訓練係屬於較為專業．．．」，從
        而認定是承攬性質云云，係屬誤解。
  (二)被告主張之理由：
    1.依印花稅法第1 條規定：「本法規定之各種憑證，在中華
      民國領域內書立者，均應依本法納印花稅。」，是以印花
      稅係屬憑證稅，次依民法第490 條規定：「稱承攬者，謂
      當事人約定，一方為他方完成一定之工作，他方俟工作完
      成，給付報酬之契約。」，查原告與宏展消防器材有限公
      司等12家公司簽訂之合約書共30本，其合約書內容均已詳
      載安裝、驗收及保固等項目，系爭合約書之內容顯已具「
      承攬」之性質，依財政部78年12月20日台財稅第78039606
      7 號函釋說明二：「依據印花稅法第8 條規定，應納印花
      稅之憑證一經書立交付使用，即應貼足印花稅票。至合約
      所載事項履行與否在所不問」，被告遂依印花稅法第7 條
      第3 款規定，按承攬合約總額千分之1 ，核定應貼印花稅
      票，洵無違誤。
    2.系爭27本合約書屬機器設備買賣並兼具勞務承攬性質之混
      合契據，依印花稅法第13條規定第1 項，應按較高之承攬
      契據稅率計算稅額，次依印花稅法第7 條第3 款規定，按
      合約書簽訂金額千分之1 核定應貼印花稅票，又基於不利
      益變更禁止原則，被告原核定有誤認漏算之部分，仍應予
      維持：
      (1)查原告與與天丞企業有限公司簽訂之合約書7 本（附表
        (一)序號3 、11、12、23、24、25、27），雖為雙軸刷磨
        機、V 溝自動加工機、孔位檢查機MH A-7000 、四軸刷
        磨機、驗孔機（MHI-2600）等機器之訂購，惟經審閱其
        合約書內容，其第8 條載有人員訓練「裝機完成後，乙
        方派員負責免費訓練甲方之工程級以上人員，就設備操
        作及保養、教育養成訓練，但其所需之基板材料由甲方
        提供，以便人員教育訓練之用。」，第9 條保固責任「
        (一)設備裝機：人員訓練完成且機器設備交付乙方保管使
        用，在正常操作情況下，若設備發生異常情況時，乙方
        免費負責機械維修保養，但消耗性零件不在此限。(二)保
        固期限：裝機完成後壹年期間。」。
      (2)次查，原告與亞亞科技股份有限公司等7 家公司16本（
        附表(一)序號4 、6 、8 、9 、10、13、14、15、16、17
        、21、22、26、28、29、30），設備名稱為板彎翹檢查
        機（WPC- 5A ）、萬用型電性測試機、PC板全自動鑽頭
        上環機、印刷電路板成型機、美國Argos 8008、德國
        Athena、比利時SilverWriter 8820& UCAM 軟體、電路
        板驗孔機（HC-1200 ）、高速投板機（HL-5A ）、QC專
        用型自動鑽頭刃面檢查機BCM-2002E 、PC板全自動大鑽
        頭上環機BAM-2003T 、酸洗段、自動送板機、成型機、
        小板件收板機、後處理機及SG-101刮刀研磨機等，合約
        書內容皆含教育訓練與安裝程序，又與青昊企業有限公
        司簽訂之合約書4 本（附表(一)序號5 、7 、18、19），
        為空壓設備之工程，合約書內明顯載明安裝及現場配管
        之價款並附有集塵管道配管圖，應屬包含器材之採購及
        安裝工程2 部分，認係具有2 種以上性質之同一憑證，
        依財政部80年3 月13日台財稅第800675669 號函釋：「
        ．．．如契約當事人間將器材之採購及安裝工程併載於
        同一契約書中，作概括之承攬，該契約書即為具有2 種
        以上性質之同一憑證，依印花稅法第13條第1 項規定應
        以承攬契據較高之稅率按合約總金額千分之1 貼用印花
        稅票。」及印花稅法第13條第1 項之規定，按較高之稅
        率計算稅額，於法有據。
      (3)綜上所述，系爭30本合約書屬機器設備買賣並兼具勞務
        承攬性質之混合契據，非僅作簡易之安裝、試機，依印
        花稅法第13條規定第1 項，應按較高之承攬契據稅率計
        算稅額，故被告依印花稅法第7 條第3 款規定，按合約
        書簽訂金額千分之1 ，核定應貼印花稅票，依法亦無不
        合，原告主張，委不足採。
      (4)另查，本件於計算漏貼稅額時，序號10之合約書承攬總
        金額為1,800 萬元（未稅），被告誤為180 萬元，序號
        19之合約書承攬總額為40萬元，應貼稅額400 元，實漏
        貼印花稅票，被告誤認為已貼12元，原應將原核定補徵
        印花稅額12萬2,072 元，及處罰鍰61萬1,800 元，應予
        以更正，重行核定補徵印花稅額13萬8,284 元及處罰鍰
        69萬2,920 元，惟參照改制前行政法院判例62年判字第
        298 號判例：「依行政救濟之法理，除原處分適用法律
        錯誤外，申請復查之結果，不得為更不利於行政救濟人
        之決定。」，故被告原核定補徵印花稅額12萬2,072 元
        ，及處罰鍰61萬1,800 元，應予維持。
    3.至被告所提之相關判例、判決，依前臺灣省財政廳55年1
      月11日財稅法字第91318 號令：「二、查行政法院之判決
      ，雖可供行政官署作為行政處分裁量時之參考，但在未核
      定為判例前，仍不得視為判例，據以引用。」及最高行政
      法院92年判字第1734號判決，仍應按印花稅法第13條第1
      項之規定，按較高之稅率計算稅額，故原告主張，核不足
      採。
　　理  由
一、按「本法規定之各種憑證，在中華民國領域內書立者，均應
    依本法納印花稅。」、「印花稅以左列憑證為課徵範圍：3
    、買賣動產契據：指買賣動產所立之契據。4 、承攬契據：
    指一方為他方完成一定工作之契據；如承包各種工程契約、
    承印印刷品契約及代理加工契據等屬之。．．．」、「印花
    稅稅率或稅額如左：3 、承攬契據：每件按金額千分之1 ，
    由立約或立據人貼印花稅票。．．．5 、買賣動產契據：每
    件稅額4 元，由立約或立據人貼印花稅票」（註依現行法規
    所定貨幣單位折算新臺幣條例第2 條，貨幣單位為元者，以
    新台幣之3 倍折算）、「應納印花稅之憑證，於書立後交付
    或使用時，應貼足印花稅票。」、「同一憑證而具有兩種以
    上性質；稅率相同者，僅按1 種貼用印花稅票；稅率不同者
    ，應按較高之稅率計算稅額。」、「違反第8 條第1 項或第
    12條至第20條之規定，不貼印花稅票或貼用不足稅額者，除
    補貼印花稅票外，按漏貼稅額處5 倍至15倍罰鍰。」分別為
    印花稅法第1 條、第5 條第3 、4 款、第7 條第1 項第3、5
    款、第8 條第1 項前段、第13條第1 項、第23條第1 項所明
    定。另財政部80年3 月13日台財稅第800675669 號函釋：「
   ． ．．如契約當事人間將器材之採購及安裝工程併載於同一
    契約書中，作概括之承攬，該契約書即為具有2 種以上性質
    之同一憑證，依印花稅法第13條第1 項規定應以承攬契據較
    高之稅率按合約總金額千分之1 貼用印花稅票。」。
二、本件事實概要已如前述，有相關原處分卷可稽，堪與認定。
    原告不服，循序提起行政訴訟，主張：附表所示除序號1、2
    、20以外之契約，其簽約當事人的真意和主要目的，係重在
    機器設備財產權的移轉，而非重在安裝勞務或教育訓練的完
    成，觀諸合約書中載有安裝、配管等項目，但所占比例甚低
    ，屬簡易安裝，且包含在買賣總價款中；又買賣價金均在交
    貨時付清，並非按工作完成程度，依約定支付等事實即明。
    至配管安裝等，則屬附屬買賣。教育訓練、保固責任則屬買
    賣物的品質擔保，其性質均屬買賣，應按買賣動產契據貼花
    ，無從按承攬契據稅率貼花等語。
三、綜合兩造攻防要旨，本件之爭點厥為爭契約之性質為承攬或
    買賣契約？本院認：
  (一)按承攬契約之定義，依民法第490 條第1 項規定為「當事人
    約定，一方為他方完成一定之工作，他方俟工作完成，給付
    報酬之契約」；買賣契約之定義，依民法第第345 條第1 項
    規定為「當事人約定一方移轉財產權於他方，他方支付價金
    之契約」，前者重在勞務之給付，非如買賣關係之重在財產
    權之移轉。次前揭財政部80年3 月13日台財稅第800675669
    號函釋所稱：「．．．如契約當事人間將器材之採購及安裝
    工程併載於同一契約書中，作概括之承攬，該契約書即為具
    有2 種以上性質之同一憑證」，應係指契約內容兼具買賣與
    承攬性質，且無所偏重之混合契約，方有適用。
  (二)查本件系爭契約27份，其出賣人及機械商品、商品用途，均
    如附表(二)所示，乃係規格化之大型產品，此亦有產品照片（
    附每1份契約首頁）附於本院卷第101-167頁可憑。稽之各該
    契約約定，均載有標的、價金、交貨期日、付款方式，可知
    原告之主要義務為依約支付價金，契約相對人為依約定之期
    限、方式、地點交付標的。稽其契約之文義，原告與各該相
    對人所訂立者，應屬民法第345條第1項規定之「當事人約定
    一方移轉財產權於他方，他方支付價金之契約」，即應屬買
    賣無誤；尤其，其中與青昊企業有限公司簽訂之合約書4 本
    （序號5 、7 、18、19），尚有「貨款未付清前，商品所有
    權仍屬賣方所有」之約定，與動產擔保交易法第26條定義之
    「稱附條件買賣者，謂買受人先占有動產之標的物，約定至
    支付一部或全部價金，或完成特定條件時，始取得標的物所
    有權之交易」之交易型態相符，應屬「附條件買賣」契約。
  (三)至於被告爭執附表(一)序號3、11、12、23、24、25、27之7份
    合約書第8條有人員訓練之約定、第9條有保固責任之約定；
    附表(一)序號4 、6 、8 、9 、10、13、14、15、16、17、21
    、22、26、28、29、30等16份合約書內容皆含教育訓練與安
    裝程序；附表(一)序號5 、7 、18、19等4 份契約則載明安裝
    及現場配管之價款並附有集塵管道配管圖，可知各該契約屬
    機器設備買賣並兼具勞務承攬性質之混合契據，非僅作簡易
    之安裝、試機云云。惟查，本件系爭各該契約交易標的大部
    分為國外進口之體積龐大、操作不易之科技產品，本有安裝
    、訓練指導之必要。另附表(一)序5 號合約雖有配管工程項目
    ，但該合約書載明買賣標的物為「乾燥機」，其價格108,00
    0 元，配管工程僅5,000 元，付款辦法是交機時付100 ％，
    其中配管工程5,000 元，僅占合約總價113,000 元（＝108,
    000 ＋5,000 ）之4.4 ％；附表(一)序號18號合約雖列明安裝
    現場配管，惟另未收費；附表(一)序號19號合約亦含安裝配管
    項目，惟安裝配管費2 萬元占總價40萬元之5 ％，且付款係
    於裝機試車完成即付清，由此3 份契約均在賣方交付機具驗
    收完畢時付清價款，並非按工作完成程度，照比例付款，且
    配管費用占總價比例甚低或毋庸付費等事實以觀，堪認各該
    合約的目的，重在「財產權移轉」，而非重在「勞務之提供
    」。另附表(一)序號7 號合約雖另有集塵配管項目，但其買賣
    標的物為「空壓機等」，機具體積龐大，其功能為將空氣壓
    縮，以提供設備高壓氣體動力之作業需要，因應其功能之需
    本即應有管路之配置，而該配管費用40萬元，僅占合約總價
    388 萬元的10.3％，可見該契約仍重在標的財產權之移轉。
    況被告指有人員訓練約定之7 份契約，於各該契約第8 條約
    定「裝機完成後，乙方派員負責免費訓練甲方之工程級以上
    人員，就設備操作及保養、教育養成訓練，但其所需之基板
    材料由甲方提供，以便人員教育訓練之用」，約定為免費之
    訓練指導。上開安裝、訓練應屬此種大型科技機具買賣所不
    可或缺之從義務，與買賣與承攬兼具之混合契約之內涵尚有
    不同。另保固責任之約定為一般買賣契約所常見，不過將買
    賣瑕疵擔保之責任明定於合約中而已，亦無妨於買賣契約之
    認定。
四、綜上所述，原告主張系爭契約之性質為買賣契約，應可採信
    ，被告誤以為係機器設備買賣兼具勞務承攬性質之混合契約
    ，而按承攬契據稅率計算稅額及處以罰鍰，即有未合。訴願
    決定予以維持，亦有不當。原告訴請撤銷訴願決定及原處分
    除附表(一)序號1 、2 、20以外部分，為有理由，應予准許。
據上論結，本件原告之訴為有理由，爰依行政訴訟法第98條第3
項前段，判決如主文。
中  　華  　民  　國　   96　  年  　7    月　  12 　 日
                         第四庭審判長法  官　侯　東　昇
                                   　法  官　陳　秀  
                                     法  官　李　玉　卿
上為正本係照原本作成。
如不服本判決，應於送達後20日內，向本院提出上訴狀並表明上
訴理由，如於本判決宣示後送達前提起上訴者，應於判決送達後
20日內補提上訴理由書（須按他造人數附繕本）。
中　　華　　民　　國　　 96　  年　  7 　 月　  12　　日
                                     書記官  楊  怡  芳
